臺灣臺北地方法院民事判決　　　　　　 95年度重訴字第305號
原　　　告　甲○○
訴訟代理人　賈育民律師
被　　　告　鄭啟堂即祭祀公業鄭必陶管理人
　　　　　　鄭宗輝即祭祀公業鄭必陶管理人
　　　　　　鄭金益即祭祀公業鄭必陶管理人
共　　　同
訴訟代理人　劉錦隆律師
複　代理人　崔駿武律師
上列當事人間請求返還代墊款事件，本院於中華民國96年1月12
日言詞辯論終結，判決如下：
    主  文
原告之訴及假執行之聲請均駁回。
訴訟費用由原告負擔。
    事實及理由
壹、程序部分：
    按訴狀送達後，原告不得將原訴變更或追加他訴，但一、被
    告同意者，五、該訴訟標的對於數人必須合一確定時，追加
    其原非當事人之人為當事人者，不在此限，民事訴訟法第25
    5條第1項第1、5款定有明文。查本件原告係對祭祀公業鄭必
    陶（下稱祭祀公業）訴訟，僅以管理人名義被訴乙節，業據
    原告陳明在卷（見本院民國95年11月8日言詞辯論筆錄第2頁
    ），故應由全體管理人共同代表派下全體被訴（最高法院74
    年台上字第1359號判例、司法院36年院解字第3328號參照）
    ，是原告起訴時僅列祭祀公業管理人鄭啟堂、鄭宗輝為被告
    ，嗣於95年5月10日具狀追加祭祀公業另一管理人鄭金益為
    被告，並經被告表示同意，核與前揭法條規定相符，應予准
    許，合先敘明。
貳、實體部分：
一、原告主張：
（一）鄭啟堂、鄭宗輝、鄭金益為祭祀公業之管理人，於87年間
      ，鄭宗輝為處理祭祀公業事務，追查前管理人非法變賣祭
      祀公業財產案需要資金，乃透過他人介紹與原告商議，先
      由原告提供資金，日後與原告共同開發公業土地，或將土
      地售予原告，原告遂於87年10月7日簽發面額新台幣（下
      同）2,170,000元之支票1紙交付鄭宗輝兌現，另於88年9
      月10日分別匯款150,000元、350,000元入鄭宗輝帳戶。
（二）又祭祀公業所有之土地，曾因合建等問題發生糾紛，乃於
      91年1月12日，由新舊任之管理人鄭火忠、鄭德、鄭萬全
      、鄭宗輝、鄭啟堂、鄭金益共同召開會議，決議將祭祀公
      業土地約1,300坪左右，願與基港育樂有限公司負責人即
      原告合作開發，合約細節委任鄭宗輝、鄭啟堂與原告簽訂
      ；原告與鄭宗輝、鄭啟堂即於92年1月10日簽訂合作備忘
      錄，即授權原告全權處理祭祀公業所有坐落台北市○○區
      ○○段三小段745至749、753至757、975、976、956-1、9
      56-2、956-3地號等15筆土地（下爭系爭土地）之合建、
      委建、建築融資、出售、設定負擔、土地信託等一切事宜
      ，鄭宗輝並提出上開91年1月12日祭祀公業會議紀錄（即
      原證2）及鄭金益之授權書（即原證12）影本，做為締約
      時之權源依據。上開合作備忘錄雖只由祭祀公業管理人鄭
      宗輝、鄭啟堂二人代表簽訂，惟另一管理人鄭金益在此之
      前，已出具授權書予鄭宗輝，故鄭宗輝既有受鄭金益之授
      權，則該合作備忘錄當然等於三位管理人共同與原告簽訂
      。縱鄭宗輝等未經授權簽訂系爭合作備忘錄，亦有表見代
      理之情形，祭祀公業應負授權人之責任。
（三）上開合作備忘錄簽訂後，被告請求原告代墊款項，原告遂
      於92年1月13日簽發面額共7,000,000元之支票3紙、於92
      年2月23日簽發面額2,160,000元支票1紙交予鄭宗輝、鄭
      啟堂收執，於92年4月1日簽發面額共1,200,000元支票5紙
      交予鄭宗輝收執，並交付友人簡至仁於92年4月18日簽發
      面額500,000元支票1紙予鄭宗輝收執，另交付簡至仁於92
      年4月21日簽發面額150,000元支票1紙予鄭宗輝存入其華
      泰銀行帳戶，又於92年9月2日簽發面額各為60,000元支票
      31紙予鄭宗輝收執，供祭祀公業用作地上物之拆遷費用，
      於92年10月15日簽發面額各為60,000元支票5紙及於92年1
      0月17日簽發面額1,000,000元支票1紙予鄭宗輝交由祭祀
      公業秘書乙○○兌現。
（四）上開合作備忘錄性質上屬於委任關係，原告於簽訂該合作
      備忘錄前後，所代墊之款項達16,840,000元，且原告本可
      因與被告簽訂合作備忘錄及被告之授權，從處理系爭土地
      獲得買賣佣金約出售價值之5%利益，被告竟將系爭土地自
      行出售他人，使原告損失買賣佣金之期待利益，原告此項
      損失係因被告不履行上開合作備忘錄與授權書所造成，爰
      依民法第546條第1項及債務不履行之法律關係，請求被告
      給付原告代墊之款項及買賣佣金之期待利益損害，合計向
      被告請求給付原告30,000,000元。
（五）並聲明：（1）被告應連帶給付原告30,000,000元，及自
      起訴狀繕本送達翌日起至清償日止，按年息5%計算之利息
      。（2）願供擔保請准宣告假執行。
二、被告辯稱：
（一）祭祀公業管理人共有三人，係由派下三大房每房各選出一
      人擔任，以收相互監督制衡之效，目前之管理人為鄭宗輝
      、鄭啟堂、鄭金益。惟管理人並無為公業借用金錢之權限
      ，亦無處分公業土地之權限，將公業土地與他人訂立合建
      契約，性質上亦屬處分行為，非符合規約規定，或得派下
      員全體之同意，或依土地法第34條之1規定，管理人所訂
      之合建契約係無權代理。
（二）原告主張鄭宗輝於87年間，為處理祭祀公業事務，與原告
      商議，由原告提供資金，日後與原告共同開發公業土地，
      或將土地售予原告，原告遂簽發支票或直接匯款，提供祭
      祀公業支用云云，惟祭祀公業並未向原告借貸或收到任何
      款項，鄭宗輝若有與原告為上開協議，亦已逾越管理人權
      限，且未經另一管理人鄭金益同意，自不生效力。
（三）原告提出之上開91年1月12日祭祀公業會議紀錄（即原證2
      ）及鄭金益之授權書（即原證12）影本均屬偽造，且合作
      備忘錄係記載鄭宗輝、鄭啟堂授權原告全權處理祭祀公業
      所有系爭土地之合建、委建、建築融資、出售、設定負擔
      、土地信託等一切事宜，惟鄭宗輝、鄭啟堂本人並無將祭
      祀公業土地合建、委建、建築融資、出售、設定負擔、土
      地信託等一切事宜之權限，亦不能授權原告處理，故該合
      作備忘錄之約定顯係以不能之給付為契約標的，依民法第
      246條規定，應為無效，且縱原告有給付款項予鄭宗輝，
      亦屬原告與鄭宗輝之私下行為，與祭祀公業無關。
（四）原告與鄭宗輝、鄭啟堂簽訂合作備忘錄後，係找訴外人柯
      仁杰買受系爭土地，原告並擔任出賣人而向柯仁杰收取5,
      000,000元，嗣因原告無法取得另一管理人鄭金益之同意
      ，柯仁杰遂聲請扣押祭祀公業之土地，並訴請祭祀公業與
      原告連帶給付違約金65,000,000元，業經本院以93年度重
      訴字第391號判決，認定鄭宗輝未經派下員大會或管理委
      員會議之決議授權，亦未經派下員過半之同意，其以祭祀
      公業名義與柯仁杰所簽訂之不動產買賣契約為屬效力未定
      ，其未經授權復為柯仁杰所明知，既經祭祀公業管理委員
      會議，決議不予承認，則該不動產買賣契約對祭祀公業不
      生效力，而駁回柯仁杰之請求。惟因柯仁杰假扣押祭祀公
      業之土地，鄭宗輝為對派下有所交代，業與柯仁杰和解，
      將原告所收取之5,000,000元還給柯仁杰，故如須返還原
      告任何代墊款，亦應扣除該5,000,000元。
（五）並聲明：（1）原告之訴及假執行之聲請均駁回。（2）如
      受不利判決，願擔保請准宣告免為假執行。
三、兩造不爭執之事實：
（一）鄭啟堂、鄭宗輝、鄭金益為祭祀公業之管理人。
（二）原告與鄭宗輝、鄭啟堂於92年1月10日簽訂合作備忘錄，
      授權原告全權處理祭祀公業所有系爭土地之合建、委建、
      建築融資、出售、設定負擔、土地信託等一切事宜。
（三）原告於前揭時間匯款入鄭宗輝帳戶，並簽發上開支票交付
      鄭宗輝與鄭啟堂或鄭宗輝一人收執，另交付簡至仁簽發之
      上開支票予鄭宗輝收執，部分支票在鄭宗輝之帳戶兌現，
      部分支票在乙○○帳戶兌現。
（四）上開事實為兩造所不爭執，並有原告提出合作備忘錄、公
      證書、支票等影本為證，堪信為真實。
四、原告主張被告應依委任及債務不履行之法律關係連帶給付原
    告30,000,000元云云，被告則以上開情詞資為抗辯。則本件
    爭執點即在於：祭祀公業管理人鄭金益是否有授權鄭宗輝簽
    訂系爭合作備忘錄？該合作備忘錄對祭祀公業之效力如何？
    茲分述如下：
（一）有關祭祀公業管理人鄭金益是否有授權鄭宗輝簽訂系爭合
      作備忘錄部分：
   1、按私文書應由舉證人證其真正，但他造於其真正無爭執者
      ，不在此限，民事訴訟法第357條定有明文。復按私文書
      應提出其原本，但僅因文書之效力或解釋有爭執者，得提
      出繕本或影本，民事訴訟法第352條第2項亦定有明文。又
      按當事人主張有利於己之事實者，就其事實有舉證之責任
      ，民事訴訟法第277條前段定有明文。上開所謂舉證係指
      就爭訟事實提出足供法院對其所主張者為有利認定之證據
      而言；且民事訴訟法如係由原告主張權利者，應先由原告
      負舉證之責，若原告先不能舉證，以證實自己主張之事實
      為真實，則被告就其抗辯之事實，即令不能舉證，或其所
      舉證尚有瑕疵，亦應駁回原告之請求，此為舉證責任分擔
      之原則（最高法院17年上字第917號判例參照）。
   2、本件原告主張鄭金益確有授權鄭宗輝簽訂系爭合作備忘錄
      ，並提出祭祀公業會議紀錄（即原證2）、授權書（即原
      證12）影本為據，然被告否認上開文書之真正，鄭金益陳
      稱：上開授權書上簽名蓋章非其所為，未授權鄭宗輝等語
      （見本院96年1月12日言詞辯論筆錄第3頁），而被告提出
      之合作備忘錄上僅有鄭宗輝、鄭啟堂之簽名，鄭金益並未
      簽名，且該授權書上鄭金益之簽名筆跡，與鄭金益於96年
      1月12日在本院所簽當事人結文，及於被告提出而原告不
      否認真正之祭祀公業派下員代表緊急協調解決公業開發紀
      錄（即被證3）上所簽姓名之筆跡明顯不符，又上開祭祀
      公業會議紀錄上「鄭火忠、鄭德、鄭萬全、鄭宗輝、鄭啟
      堂、鄭金益」之簽名及指印書寫方式與位置，竟與上開祭
      祀公業派下員代表緊急協調解決公業開發紀錄出席人員欄
      之簽名指印完全相符，倘祭祀公業會議紀錄上之簽名及指
      印係另行為之，豈可能如此，顯係套印而成，原告亦未能
      提出原本以供比對，足證上開授權書、祭祀公業會議紀錄
      均非真正，又原告復未能舉證證明鄭金益有委任鄭宗輝代
      理簽訂系爭合作備忘錄，是原告主張鄭金益授權鄭宗輝簽
      訂系爭合作備忘錄之事實，難以採信。至原告另主張上開
      祭祀公業會議紀錄及授權書影本係鄭宗輝所交付，證人乙
      ○○亦證稱：上開授權書係鄭宗輝交予原告，鄭宗輝說鄭
      金益已經授權給他等語，惟證人乙○○另證稱：實際上鄭
      金益有無授權鄭宗輝，其不清楚等語（見本院95年12月15
      日言詞辯論筆錄第2、3頁），是原告此部分主張縱然屬實
      ，亦非鄭金益由自己行為表示以代理權授與鄭宗輝，故鄭
      金益對於原告自不須負授權人責任。
（二）關於系爭合作備忘錄對祭祀公業之效力如何部分：
   1、祭祀公業經台北市政府民政局於72年7月18日以北市民三
      字第10261號函同意備查之規約書第6條規定「本祭祀公業
      處分財產，經過半數派下員同意，授權管理人為之」，而
      祭祀公業管理章程第15條規定「本公業財產處分或變更設
      定及其他權利行使由派下員大會決議授權管理人全權處理
      ，但須經管理委員會會議決議通過始得為之」，有該規約
      書及管理章程影本在卷可稽，又祭祀公業於72年9月25日
      召開派下員大會，會中達成決議「祭祀公業鄭必陶財產處
      分、變更、設定、合建及其他權利之行使，授權管理人全
      權處理」，本次會議及決議內容復經本院公證處做成72年
      度公字第22197公證書在案等情，為被告於其與黃明慶本
      院94年度重訴字第1260號履行契約事件審理時所不爭執，
      並有本院72年度公字第22197公證書影本附於該案卷宗為
      憑乙節，有本院94年度重訴字第1260號判決附卷可稽，足
      認祭祀公業財產處分、變更、設定、合建及其他權利之行
      使已由派下員大會決議授權管理人全權處理甚明，惟依前
      揭祭祀公業管理章程第15條記載，仍須經管理委員會會議
      決議通過始得為之。又依祭祀公業管理章程第8條記載：
      「本公業管理委員會，由各房選出管理人一名委員四名共
      三大房管理人三名委員十二名，合計十五名」、第9條記
      載：「管理人對外代表本公業，亦依法登記為本公業管理
      人，執行派下員大會或管理委員會之決議及綜理業務」、
      第18條記載：「管理委員會視其需要召開之會議，須親自
      出席不得代理，若連續三次不出席者，自動註銷委員資格
      」。而系爭合作備忘錄之簽訂，未經派下員全體過半數同
      意，或經管理委員會會議決議通過，為兩造所不爭，則被
      告抗辯祭祀公業管理人無權代表祭祀公業將系爭土地出售
      他人，或與他人合建，或為設定負擔等行為，自無權再授
      權他人為上開行為，故管理人無權與原告簽訂系爭合作備
      忘錄等語，應為可取，則系爭合作備忘錄之簽訂未經派下
      員過半數之同意，或經管理委員會會議決議通過，要屬效
      力未定之行為。
   2、又按無代理權人以代理人之名義所為之法律行為，非經本
      人承認，對於本人不生效力，又代理權之限制及撤回，不
      得以之對抗善意第三人，但第三人因過失而不知其事實者
      ，不在此限，民法第170條第1項、第107條定有明文。本
      件祭祀公業之管理人依管理章程第9條規定，對外雖得代
      表公業，但其代表公業所為之行為，仍須在其授權範圍內
      ，始對公業發生效力，其逾越權限所為之行為，仍屬無權
      代理，依民法第170條第1項規定，非經本人即祭祀公業之
      承認，對於祭祀公業不生效力。祭祀公業之管理人並未經
      派下員大會或管理委員會之決議授權，無為祭祀公業與原
      告簽訂合作備忘錄之權利，已如前述，原告陳稱其知道要
      三個管理人均同意才能處理土地問題等語，然其主張鄭金
      益授權鄭宗輝簽訂系爭合作備忘錄之事實，難以採信，已
      如前述，原告未親見鄭金益授權書原本或向鄭金益求證，
      冒然與鄭宗輝、鄭啟堂簽約，已難認其就不知鄭宗輝無代
      理權乙節無過失，且原告自承上開祭祀公業會議紀錄影本
      （即原證2）係鄭宗輝於簽約時所交付，其上第二點記載
      ：「... 後經委員會二分之一委員追認即可」，足見原告
      於簽約時明知祭祀公業管理人與他人合作開發祭祀公業土
      地應經管理委員會會議決議通過，且鄭宗輝、鄭啟堂於簽
      約時，尚未取得管理委員會會議決議通過。準此，即難認
      其為善意而無過失，非民法第107條所稱之善意第三人，
      原告主張上開合作備忘錄雖只由祭祀公業管理人鄭宗輝、
      鄭啟堂二人代表簽訂，惟另一管理人鄭金益在此之前，已
      出具授權書予鄭宗輝，故鄭宗輝既有受鄭金益之授權，則
      該合作備忘錄當然等於三位管理人共同與原告簽訂，系爭
      合作備忘錄有效成立云云，亦無可取。且原告既知悉祭祀
      公業對於處分公業財產之限制，明知管理人鄭宗輝、鄭啟
      堂簽訂系爭合作備忘錄未經管理委員會會議決議通過，則
      亦不生表見代理之問題。
   3、原告雖另主張祭祀公業請求原告代墊款項云云，然為被告
      所否認，查原告提出之支票均由鄭宗輝與鄭啟堂或鄭宗輝
      一人收執，且部分支票在鄭宗輝之帳戶兌現，部分支票在
      乙○○帳戶兌現，匯款亦係入鄭宗輝帳戶等情，為兩造所
      不否認，證人乙○○復證稱：其帳戶都是鄭宗輝在使用等
      語（見本院95年12月15日言詞辯論筆錄第3頁），縱認原
      告確有借款或交付款項予鄭宗輝，仍不足以認定係有權代
      表祭祀公業為之，更不足以認定祭祀公業必會同意與原告
      簽訂系爭合作備忘錄，其此部分抗辯，仍不足取。
（三）綜上所述，鄭宗輝、鄭啟堂以祭祀公業名義與被告簽訂系
      爭合作備忘錄，應為無權代理，且祭祀公業並不承認其二
      人所為之該項法律行為，則依民法第170條第1項規定，該
      項合作備忘錄對於祭祀公業不生效力。從而，原告依委任
      及債務不履行法律關係，請求被告返還代墊款、損害賠償
      及自起訴狀繕本送達翌日起算之法定遲延利息，均無足取
      ，應予駁回。
五、又本件事證已臻明確，兩造其餘攻擊防禦方法及未經援用之
    證據，經本院斟酌後，認為均不足以影響本判決之結果，爰
    不一一論述。
六、原告之訴既經駁回，其假執行之聲請即失所依據，應併予駁
    回。
據上論結，原告之訴為無理由，依民事訴訟法第78條，判決如主
文。
中　　華　　民　　國　　96　　年　　2 　　月　　7 　　日
                  民事第六庭  法  官  蕭清清
以上為正本係照原本作成
如對本判決上訴，須於判決送達後20日內向本院提出上訴狀
中　　華　　民　　國　　96　　年　　2 　　月　　7 　　日
                              書記官  林秀娥
